臺灣士林地方法院刑事判決　　　　　　　　　　　　九十二年度簡上字第一三四號
　　上　訴　人　臺灣士林地方法院檢察署檢察官
　　上　訴　人　丙○○
　　即　被　告
右列上訴人等因被告犯偽造文書等案件，不服本院士林簡易庭於中華民國九十二年五
月十九日所為九十二年度士簡字第七一七號第一審刑事簡易判決（聲請簡易判決處刑
案號：臺灣士林地方法院檢察署九十一年度偵字第九六六五號、九十二年度偵字第一
三九八號），提起上訴，暨臺灣板橋地方法院檢察署檢察官聲請併案審理（併案案號
：臺灣板橋地方法院檢察署九十二年度偵字第一一三三二號），本院改依通常程序為
第一審判決如左：
    主  文
原判決撤銷。
丙○○意圖為自己不法之所有，而侵占自己持有他人之物，處有期徒刑肆月。又連續
行使偽造私文書，足以生損害於他人，處有期徒刑玖月。應執行有期徒刑壹年。
    事  實
一、丙○○原係設址於臺北縣淡水鎮○○路二八號四、五樓永昌證券股份有限公司淡
    水分公司（以下簡稱永昌公司）之營業員，因工作機會而結識客戶丁○○，其於
    民國九十一年四月間某日，非基於業務上之關係，居間介紹丁○○向簡成安購買
    未上市上櫃之數位種子多媒體網路科技股份有限公司（以下簡稱數位種子公司）
    之股票，每一千股金額為新臺幣（下同）三萬八千元，因丁○○同意委由丙○○
    向簡成安購買數位種子公司股票二千股，遂先於九十一年四月十五日下午二時許
    ，在臺北縣淡水鎮○○街八九號之某不詳名稱咖啡店內，交付股款三萬八千元予
    丙○○；復於九十一年四月十八日下午某時許，在臺北縣淡水鎮○○路二八號華
    南商業銀行淡水分行前，再交付股款三萬八千元予丙○○，而陸續將股款七萬六
    千元交由丙○○保管，委託其向簡成安購買數位種子公司股票二千股。詎丙○○
    嗣因經濟狀況困窘，為清償地下錢莊之欠款及籌措其母親之醫藥費用，竟未依約
    向簡成安購買數位種子公司之股票，而於九十一年四月三十日，意圖為自己不法
    之所有，以變易持有為所有之意思，將其持有之上開股款七萬六千元悉予侵占入
    己，並將上開款項用以支付其母親之醫藥費用及清償地下錢莊之債務。
二、丙○○於九十一年四、五月間受僱於永昌公司擔任營業員期間，受客戶之委託處
    理股票買賣之事宜，詎其因經濟狀況拮据，生活陷於困難，竟基於意圖為自己不
    法所有及行使偽造私文書之概括犯意，而為下列之行為：
  （一）丙○○因見客戶戊○○之股票集中保管帳戶內存有買進之「臺積電」及「寶
        成」二家公司之股票仍未售出，竟萌生貪念而起意盜賣上開股票，意圖為自
        己不法之所有，先於九十一年四月二十九日，在永昌公司向戊○○諉稱其欲
        借款五萬三千元云云，並由丙○○當場書寫借據交予戊○○，約定願於九十
        一年五月三日清償借款，藉以取信戊○○，致戊○○因而陷於錯誤，遂於當
        天交付現金五萬三千元予丙○○。又丙○○明知戊○○並未委託其出售「臺
        積電」股票，仍基於行使偽造私文書之犯意，於九十一年四月三十日在永昌
        公司內，未經戊○○之同意即擅自偽以戊○○之名義填具「當日賣出委託書
        」（以下簡稱委託書），在該份委託書上載明戊○○已於當日以每股八十七
        元五角之價格，利用電話委託之方式賣出「臺積電」股票二張（即二千股）
        等事項，而偽造完成該份委託書之私文書，藉以表示戊○○確有委託丙○○
        以上開價格出售「臺積電」股票二張之意思，並持以行使而盜賣戊○○所有
        之「臺積電」股票二張，足以生損害於戊○○本人及永昌公司。嗣於九十一
        年五月三日其盜賣「臺積電」股票二張之股款共計十七萬四千二百二十八元
        匯入戊○○之華南商業銀行淡水分行之帳戶（帳號：0000000000
        00號）後，丙○○復接續向戊○○佯稱其為償還先前借款五萬三千元，不
        慎誤匯十七萬四千二百二十八元進入戊○○之前開帳戶內，要求戊○○扣除
        借款五萬三千元後，再將其餘十二萬一千元歸還匯回其帳戶云云，經戊○○
        查核帳戶發現確有該筆款項匯入後，不疑有詐而陷於錯誤，旋於九十一年五
        月三日利用自動櫃員機，先後轉帳匯款各十萬元、二萬一千元進入丙○○指
        定之帳戶（帳號：0000000000號）內，藉此方式接續向戊○○詐
        得十七萬四千元（53000+121000 =174000）供己花用。另丙○○復承前意圖
        為自己不法所有之概括犯意，於九十一年五月七日在永昌公司內，利用電話
        向戊○○佯稱其急需用錢，欲借款二萬三千元云云，致戊○○誤信為真而陷
        於錯誤，乃於同日將二萬三千元利用自動櫃員機轉帳存入丙○○指定之前開
        帳戶內。詎丙○○仍承前行使偽造私文書之概括犯意，明知戊○○未委託其
        出售「寶成」股票，竟於九十二年五月八日在永昌公司內，未經戊○○之同
        意即擅自偽以戊○○之名義填具委託書，在該份委託書上載明戊○○已於當
        日以每股二十八元七角之價格，利用電話委託之方式賣出「寶成」股票二張
        （即二千股）等事項，而偽造完成該份委託書之私文書，藉以表示戊○○確
        有委託丙○○以上開價格出售「寶成」股票二張之意思，並持以行使而盜賣
        戊○○所有之「寶成」股票二張，足以生損害於戊○○本人及永昌公司。
        迄於九十一年五月十日其盜賣「寶成」股票二張之股款共計五萬七千一百四
        十八元轉帳存入戊○○前揭華南商業銀行淡水分行帳戶後，丙○○再接續向
        戊○○詐稱其原欲匯款至他人帳戶，不慎誤匯五萬七千一百四十八元至戊○○前開帳戶內，戊○○僅須將其中四萬元匯還，其餘款項則作為先前借款之
        利息云云，經戊○○查核帳戶發現確有該筆款項匯入後，誤信丙○○所述上
        情為真正，因而陷於錯誤，遂於九十一年五月十三日提領現金四萬元交予丙○○，丙○○以此方式接續向戊○○詐得六萬三千元（23000+40000=63000
        ）。嗣於九十一年六月四日戊○○撥打電話至永昌公司確認股票餘額時，始
        發現其所有之上開股票已遭盜賣，而循線查悉上情。
  （二）丙○○見客戶丁○○之股票集中保管帳戶內存有買進之「源興」、「致福」
        二家公司股票仍未售出，竟因經濟狀況困窘而起意盜賣上開股票，其明知丁○○並未委託其出售「源興」、「致福」之股票，竟仍承前行使偽造私文書
        之概括犯意，利用其於九十一年五月間受丁○○之委託辦理領取股東會紀念
        品及股東印鑑事宜而持有丁○○印鑑章之機會，先於九十一年五月二十一日
        在永昌公司內，未經丁○○之同意即擅自偽以丁○○之名義製作委託書，在
        該份委託書上載明丁○○已於當日以每股五十三元五角之價格，利用當面委
        託之方式賣出「源興」股票一張（即一千股）等事項，且盜用丁○○之印鑑
        章蓋用於前述委託書之「委託人簽章欄」及「委託方式欄」上，用以偽造該
        份委託書之私文書，藉以表示丁○○確有委託丙○○以上開價格出售「源興
        」股票一張之意思，並持以行使而盜賣丁○○所有之「源興」股票一張。繼
        於九十一年五月二十三日在永昌公司內，復承前行使偽造私文書之概括犯意
        ，未經丁○○之同意即偽以丁○○之名義製作委託書，在該份委託書上載明
        丁○○已於當日以每股十九元八角之價格，利用當面委託之方式賣出「致福
        」股票一張（即一千股）等事項，且盜用丁○○之印鑑章蓋用於前述委託書
        之「委託人簽章欄」上，而偽造完成該份委託書之私文書，藉以表示丁○○
        確有委託丙○○以上開價格出售「致福」股票一張之意思，再持以行使而盜
        賣丁○○所有之「致福」股票一張，皆足以生損害於丁○○本人及永昌公司
        。又丙○○為領取其盜賣前述「源興」、「致福」股票各一張之股款，遂於
        九十一年五月二十二日向丁○○表示欲以匯款方式清償先前借款四千元為由
        ，要求丁○○將銀行存摺暫時交其保管以便匯款，丁○○不疑有詐，遂於同
        日將其用於股票交易之華南商業銀行淡水分行存摺（帳號：0000000
        00000號）交予丙○○保管。嗣於九十一年五月二十三日、九十一年五
        月二十四日，丙○○盜賣前述「源興」、「致福」股票各一張所得之股款五
        萬三千二百六十四元、一萬九千七百元，先後轉帳存入丁○○之華南商業銀
        行淡水分行之前開帳戶後，丙○○為達詐領前開股款之目的，竟承前意圖為
        自己不法所有及行使偽造私文書之概括犯意，明知丁○○並未委託其自上開
        帳戶提領現款，仍分別於九十一年五月二十三日、九十一年五月二十四日，
        各持上述丁○○之印鑑章及銀行存摺前往臺北縣淡水鎮○○路二八號華南商
        業銀行淡水分行，先後二次偽以丁○○之名義填寫華南商業銀行「存摺類存
        款取款憑條」（以下簡稱取款憑條），且在其上填載取款金額各為五萬三千
        二百六十四元、一萬九千七百元，並盜用丁○○之印鑑章蓋用在上述取款憑
        條之「存戶簽章欄」內，藉以表示丁○○有意自其華南商業銀行帳戶領取上
        開款項之意思，而連續偽造取款憑條之私文書，嗣其旋於九十一年五月二十
        三日、九十一年五月二十四日，各持前述偽造之取款憑條向華南商業銀行淡
        水分行之承辦行員行使，先後二次向華南商業銀行領取其盜賣上開股票之股
        款各五萬三千二百六十四元、一萬九千七百元，致華南商業銀行承辦行員陷
        於錯誤，誤信係由丁○○本人填單取款，而如數交付股款各五萬三千二百六
        十四元、一萬九千七百元予丙○○，共詐得股款七萬二千九百六十四元，得
        手後供己花用，均足以生損害於丁○○本人及華南商業銀行對於帳戶管理之
        正確性。
三、案經被害人丁○○訴由臺北縣警察局淡水分局報告臺灣士林地方法院檢察署檢察
    官偵查後聲請簡易判決處刑，暨被害人戊○○訴請臺灣板橋地方法院檢察署檢察
    官偵查後，移送本院併案審理。
    理  由
一、右揭犯罪事實，業據被告丙○○於本院審理時自白不諱，核與證人即被害人丁○○、戊○○指述之被害情節大致相符，且經證人簡成安、乙○○分別證述在卷，
    並有被告丙○○書立之收據二張、借據一張，丁○○、戊○○之華南商業銀行存
    摺各一份，永昌公司之當日賣出委託書四張、有價證券買賣對帳單二份、買賣報
    告書暨交割憑單四張、劃撥客戶明細表二份，華南商業銀行存摺類存款取款憑條
    二張等在卷可稽，足見被告自白核與事實相符，堪予採信。本件事證已臻明確，
    被告犯行洵堪認定，應依法論科。
二、被告丙○○所犯法條及其罪名：
  （一）查被告丙○○於如事實欄一所示之時、地，非基於業務上之關係而介紹被害
        人丁○○向簡成安購買數位種子公司股票，被害人丁○○因此陸續交付購買
        數位種子公司股票之股款七萬六千元予被告保管，嗣被告為清償地下錢莊之
        欠款及籌措其母之醫藥費用，竟未依約購買數位種子公司之股票，而將其持
        有之上開股款七萬六千元予以侵占入己，核其此部分所為係犯刑法第三百三
        十五條第一項之普通侵占罪。
  （二）被告身為永昌公司營業員，受客戶之委託處理股票買賣事宜，明知被害人戊○○並未委託其出賣「臺積電」、「寶成」之股票，詎仍先後於如事實欄二
        (一)所示之時、地，未經被害人戊○○之同意，連續偽造「當日賣出委託書」
        之私文書，並持以行使而盜賣被害人戊○○所有之「臺積電」、「寶成」之
        股票各二張，自足以生損害於戊○○本人及永昌公司。核被告於事實欄二(一)
        所為，均係犯刑法第三百三十九條第一項之詐欺取財罪、刑法第二百十六條
        、第二百十條之行使偽造私文書罪。又被告偽造私文書後進而行使，其偽造
        之低度行為應為行使之高度行為所吸收，不另論罪。
  （三）被告身為永昌公司營業員，受客戶之委託處理股票買賣事宜，明知被害人丁○○並未委託其出賣「源興」、「致福」之股票，詎仍先後於如事實欄二(二)
        所示之時、地，未經被害人丁○○之同意，連續偽造「當日賣出委託書」之
        私文書，並盜用被害人丁○○之印鑑章蓋用於前述委託書，復持以行使而盜
        賣被害人丁○○所有之「源興」、「致福」股票各一張。嗣其為詐領其盜賣
        股票所得之股款，仍先後於如事實欄二(二)所示之時、地，明知被害人丁○○
        未委託其領取股款，竟偽以被害人丁○○之名義，連續偽造華南商業銀行取
        款憑條之私文書，並盜用丁○○之印鑑章蓋用在上述取款憑條之「存戶簽章
        欄」，再持前述偽造之取款憑條向華南商業銀行淡水分行之承辦行員行使，
        致承辦行員因而陷於錯誤，誤信係丁○○本人親自填單取款，而如數交付股
        款，均足以生損害於被害人丁○○本人、永昌公司及華南商業銀行對於帳戶
        管理之正確性。核被告於事實欄二(二)所為，均係犯刑法第三百三十九條第一
        項之詐欺取財罪、刑法第二百十六條、第二百十條之行使偽造私文書罪。被
        告前述盜用印章之行為，應屬偽造私文書之部分行為，而其偽造私文書之低
        度行為，復為行使之高度行為所吸收，均不另論罪。
  （四）原聲請簡易判決處刑書雖認被告明知被害人丁○○無意出售名下所有「源興
        」、「致福」之股票，竟連續於九十一年五月二十一日、二十二日在永昌公
        司內，於業務上所製作之「當日賣出委託書」上，填寫以五十三元五角、十
        九元八角之價格，賣出「源興」、「致福」股票各一張等不實事項，並盜蓋
        「丁○○」印鑑後投單並成交，因認被告此部分所為係犯刑法第二百十六條
        、第二百十五條之行使業務上登載不實文書罪。惟按刑法第二百十條之偽造
        私文書罪，以無制作權人而捏造他人名義制作該文書為構成要件之一，學理
        上稱為「有形偽造」，倘行為人係以自己名義制作之文書，或基於他人之授
        權、委託，以該他人名義制作之文書，既非無制作權，自均不能成立該罪；
        至刑法第二百十五條之業務上文書登載不實罪，乃有制作權人，故意自為記
        載內容虛偽不實之文書，學理上謂為「直接無形偽造」，前後情形有別，不
        容混淆，最高法院八十四年度臺上字第一九九六號判決意旨可資參照。次按
        受託買賣證券應按下列方式辦理：(一)當面委託：委託人填寫委託書應註明姓
        名、帳號、證券名稱、股數、單價、委託日期時間及有效期限，未載明有效
        期限者，視為當日有效之委託，並蓋印鑑或簽名後交業務員申報。(二)電話委
        託：委託人應講明帳號、姓名、委託買賣證券名稱、股數及單價等，由受託
        證券經紀商之業務人員（擔任營業員職務者）負責代製委託書並簽章以明責
        任，且應由委託人於成交後交割時補行簽章，證券經紀商受託買賣有價證券
        辦法第十五條第一款、第二款已有明文。而證券商之營業員必須依據委託人
        之書面或口頭或電話、電報通知後，據實填寫委託書，依證券經紀商受託契
        約準則第七條第一項之規定，以最迅速方法，依照委託條件執行之，委託買
        賣證券受託契約第二條亦有明文。又證人即永昌公司經理乙○○已到庭證稱
        ：委託方式有二種，當面委託是客戶自己填寫委託單內容，並在其上蓋章或
        簽名，另一種是電話委託，係由客戶委託業務員填寫委託書。丁○○部分應
        該是當面委託，因為委託書上面蓋有丁○○之章；至於戊○○部分則是電話
        委託等情明確（見本院九十二年十一月二十四日審判筆錄第五頁）；被告亦
        供承：伊係分別以丁○○、戊○○之名義填寫委託書等語在卷，足見證券經
        紀商之營業員受託買賣股票，無論係利用當面委託或電話委託之方式，均係
        以委託人之名義製作委託書，而非以營業員之名義為之，縱使營業員受託代
        製委託書，亦須以委託人之名義為之，並依據委託人之意思據實填寫，被告
        既無權製作前述委託書，自無成立刑法第二百十五條業務上文書登載不實罪
        之餘地。從而被告擅以被害人丁○○之名義，偽造前開委託書之私文書，復
        持以行使而盜賣「源興」、「致福」股票各一張，核其此部分所為應係犯刑
        法第二百十六條、二百十條之行使偽造私文書罪，原聲請簡易判決處刑意旨
        認此部分犯行應論以刑法第二百十六條、第二百十五條之行使業務上登載不
        實文書罪，尚有未洽，惟其起訴之基本事實相同，爰依法變更起訴法條，併
        予敘明。
  （五）被告先後多次犯有如事實欄二(一)、二(二)所載之行使偽造私文書及詐欺取財之
        犯行，均時間緊接，觸犯構成要件相同之罪名，顯係基於概括犯意而為之，
        皆為連續犯，均應依刑法第五十六條之規定，以一罪論，並加重其刑。又被
        告所犯前述連續行使偽造私文書罪與連續詐欺取財罪之間，有方法結果之牽
        連關係，為牽連犯，依刑法第五十五條之規定，應從一重論以連續行使偽造
        私文書罪。另被告所犯普通侵占罪與連續行使偽造私文書罪之間，犯意各別
        ，行為互殊，應予分論併罰。至原聲請簡易判決處刑書雖未敘及如事實欄二
        (一)所示之連續行使偽造私文書及連續詐欺取財之犯行，然此部分犯行與前揭
被訴有罪如事實欄二(二)所載連續行使偽造私文書及連續詐欺取財之犯行，具
        有連續犯之裁判上一罪關係，應為起訴效力所及，本院自應併予審理，附此
        敘明。
  （六）末按盜用他人真印章所蓋之印文，並非偽造印章之印文，不在刑法第二百十
        九條所定必須沒收之列，最高法院四十八年度臺上字第一一三號判例可供參
        酌。從而被告盜用被害人丁○○之印鑑章，先後蓋用在前揭如事實欄二(二)所
        示之委託書及取款憑條上之「丁○○」印文，既非偽造之印文，均不得依刑
        法第二百十九條之規定宣告沒收，併予敘明。
三、原審予以論罪科刑，固非無見。惟查，被告丙○○先後於如事實欄二(二)所示時、
    地，明知被害人丁○○未委託其出賣「源興」、「致福」股票各一張，竟擅自以
    被害人丁○○之名義，連續偽造前述委託書，並持以行使而盜賣上開股票，核其
    此部分所為應係犯連續行使偽造私文書罪，原判決引用聲請簡易判決處刑書之記
    載，誤認此部分係犯刑法第二百十六條、第二百十五條之行使業務上登載不實文
    書罪，已有違誤。又原審未及審酌前揭事實欄二(一)所載連續行使偽造私文書及連
    續詐欺取財之犯行，亦有未洽，故檢察官執此指摘原判決不當，即屬有據。至被
    告上訴意旨認原審量刑過重，請求從輕量刑云云，而任意指摘原審刑罰裁量權之
    行使，雖屬無據，然原判決既有上揭可議之處，自應由本院予以撤銷改判。爰審
    酌被告之生活狀況、品行、智識程度、與被害人平日之關係，及其犯罪之動機、
    目的、手段、並斟酌其不法取得財物之多寡，暨其事後已主動與被害人丁○○、
    戊○○成立和解，此有和解書（見甲○九十二年度偵字第一三九八號偵查卷第一
    ○二頁）、被告簽發之本票（見板檢九十二年度發查字第一一七號偵查卷第三八
    頁）各一張在卷可稽，且犯罪後坦承犯行，知所悔改等一切情狀，各量處如主文
    第二項所示之刑，並定其應執行之刑，以資儆懲。
四、按檢察官聲請以簡易判決處刑之案件，經法院認為被告所犯之罪不合刑事訴訟法
    第四百四十九條所定得以簡易判決處刑之案件者，應適用通常程序審判之，刑事
    訴訟法第四百五十二條、第四百五十一條之一第四項但書第一款分別定有明文。
    本院經審理後認被告應諭知如主文第二項所示之刑，係屬刑事訴訟法第四百五十
一條之一第四項但書第一款之情形，自應由本院依刑事訴訟法第四百五十五條之
    一第三項之規定，準用同法第三百六十九條第一項前段之規定，將原判決撤銷，
    依同法第四百五十二條之規定，逕依通常程序為第一審判決（法院辦理刑事訴訟
    簡易程序案件應行注意事項第十四點參照），併此敘明。
據上論斷，應依刑事訴訟法第四百五十五條之一第一項、第三項、第三百六十四條、
第三百六十九條第一項前段、第四百五十二條、第二百九十九條第一項前段，刑法第
五十六條、第三百三十五條第一項、第二百十六條、第二百十條、第三百三十九條第
一項、第五十五條、第五十一條第五款，罰金罰鍰提高標準條例第一條前段，判決如
主文。
本案經檢察官吳怡明到庭執行職務。
中      華      民      國    九十三    年      一      月     十九     日
                                    臺灣士林地方法院刑事第一庭
                                        審判長法  官  林  清  吉
      法  官  楊  迺  伶
                                              法  官  陳  章  榮
右正本證明與原本無異。
如不服本判決，應於判決送達後十日內，向本院提出上訴狀。
                                              書記官  嚴  慧  萍
中      華      民      國    九十三    年      一      月     二十七   日
附錄本案論罪科刑法條全文：
刑法第三百三十五條第一項
  意圖為自己或第三人不法之所有，而侵占自己持有他人之物者，處五年以下有期徒
  刑、拘役或科或併科一千元以下罰金。
刑法第二百十六條
  行使第二百十條至第二百十五條之文書者，依偽造、變造文書或登載不實事項或使
  登載不實事項之規定處斷。
刑法第二百十條
  偽造、變造私文書，足以生損害於公眾或他人者，處五年以下有期徒刑。
刑法第三百三十九條第一項
  意圖為自己或第三人不法之所有，以詐術使人將本人或第三人之物交付者，處五年
  以下有期徒刑、拘役或科或併科一千元以下罰金。
